【裁判字號】    96,上訴,2975
【裁判日期】    970109
【裁判案由】    違反毒品危害防制條例
【裁判全文】
臺灣高等法院臺中分院刑事判決        96年度上訴字第2975號
上  訴  人
即  被  告  甲○○
                    （現羈押於臺灣臺中看守所）
選任辯護人  林萬生律師
上列上訴人因違反毒品危害防制條例案件，不服臺灣南投地方法
院96年度訴字第670號中華民國 96年10月11日第一審判決（起訴
案號：臺灣南投地方法院檢察署96年度偵字第2102、2851號），
提起上訴，本院判決如下：
    主  文
原判決關於製造第二級毒品部分撤銷。
甲○○意圖供製造毒品之用而栽種大麻，累犯，處有期徒刑伍年
貳月，扣案之大麻植株壹佰玖拾壹棵及大麻種子壹盒（淨重貳拾
肆點壹捌公克）均沒收銷燬之；扣案包裝大麻種子之包裝盒壹個
（重壹點陸公克）及記錄有關種植大麻之筆記第壹頁、第肆頁至
第柒頁共伍頁均沒收。
    事      實
一、甲○○前於民國九十一年間因詐欺等案件，經臺灣臺中地方
    法院以九十一年度訴字第六四三號判決判處有期徒刑七年二
    月，經提起上訴，由本院以九十二年度上訴字第六三六號判
    決撤銷原判決，另判處有期徒刑五月確定，於九十二年十二
    月三十日易科罰金執行完畢。詎仍不知悔改，明知大麻係毒
    品危害防制條例第二條第二項所規定之第二級毒品，不得非
    法栽種、持有，竟意圖供製造毒品之用，於九十五年八、九
    月間，在南投縣水里鄉某處向真實姓名年籍不詳綽號「阿Ｋ
    」之成年男子取得數量不詳之大麻花，採取大麻種子七、八
    粒後，栽種在其位於南投縣埔里鎮○○路六九號旁之工寮內
    。至九十五年十二月初，採收僅存活之二棵大麻植株其上之
    大麻種子及大麻葉後，將一部分大麻種子陸續分批種植於上
    開工寮內而成大麻植株，並將採收之大麻葉予以曬乾。嗣於
    九十六年五月九日十一時三十分許，經警持搜索票在上開工
    寮內執行搜索，當場扣得其所有大麻植株一百九十一棵、大
    麻種子一盒（淨重二四‧一八公克，空包裝盒重一‧六公克
    ）及記錄有關栽種大麻所用之筆記共五頁（第一頁、第四頁
    至第七頁）等物。
二、案經臺中市警察局報請臺灣南投地方法院檢察署檢察官偵查
    起訴。
    理      由
一、上訴人即被告甲○○（下稱被告）就其於上開時間取得大麻
    種子後，在上開地點栽種大麻並加以採收大麻葉及大麻種子
    ，且將採收之大麻葉予以曬乾等事實，於警詢及偵審時均坦
    認不諱，且有扣案之大麻植株一百九十一棵、大麻種子一盒
    （淨重二四‧一八公克，空包裝盒重一‧六公克）及記錄有
    關栽種大麻之筆記第一頁、第四頁至第七頁等共計五頁等物
    足資佐證。而扣案之大麻植株一百九十一棵及大麻種子一盒
    經法務部調查局鑑定結果認為：送驗植株一百九十一棵及種
    子一包均含有第二級第二四項毒品大麻成分，另以種子發芽
    試驗法檢驗具有發芽能力，種子淨重二四‧一八公克（空包
    裝重一‧六公克）等情，有該局九十六年六月四日調科壹字
    第○九六二三○四八六六○號鑑定書附卷可稽（見九十六年
    度偵字第二一○二號偵查卷第八四頁），復有臺中市政府警
    察局刑事警察大隊搜索扣押筆錄、扣押物品目錄表各一份及
    現場照片四張、查獲之大麻植株五十三張在卷可佐（見上開
    偵查卷第二四頁至第二八頁、第四五頁至第六○頁）。
二、按毒品危害防制條例第四條製造第一級至第四級毒品罪之「
    製造」乙詞，係指就原料、原素予以加工，使成具有特定功
    效之成品者。大麻植物可製造之毒品計有第二級第二四項大
    麻、第二級第二五項大麻脂、第二級第二六項大麻浸膏、第
    二級第二七項大麻酊、第二級第一五五項四氫大麻酚等毒品
    ，其中可供吸食之大麻可直接摘取植株上之葉及嫩莖自然或
    吹風乾燥而得；另大麻脂、大麻浸膏、大麻酊等毒品均需經
    泡製、浸溶、過濾等步驟始可取得，四氫大麻酚則需較高技
    術層次之化學萃取分離步驟始可取得。另實例上尚未發現有
    單純施用大麻種子之行為等情，有法務部調查局九十六年八
    月十七日調科壹字第○九六○○三五三五一○號函在卷可資
    參照（見原審卷第七二頁及第七三頁）。再按大麻屬第二級
    毒品，大麻之栽種與製造不同，「製造」大麻係將栽種成長
    後之大麻葉予以加工，使成易於吸用之製品而言。如僅將栽
    種之大麻葉予以摘取、曬乾、剪碎或捏碎，使易於保存，而
    未以紙張或其他容器予以包裝作成製品，則是否屬於「製造
    」第二級毒品大麻之犯行，即非無疑（最高法院九十三年度
    台上字第六八五五號判決可資參照）。查本件被告係向他人
    取得大麻花，採取大麻種子後，栽種在其工寮內，嗣採收存
    活之大麻植株上之大麻種子及大麻葉後，將一部分大麻種子
    陸續分批種植於工寮內而成大麻植株，並將採收之大麻葉予
    以曬乾，而為警查獲大麻植株一百九十一棵及大麻種子一盒
    ，依上開說明，被告僅將栽種之大麻葉予以曬乾，並未以紙
    張或其他容器予以包裝作成製品，亦未就原料、原素予以加
    工，使成具有特定功效之成品，即難認其有製造大麻之行為
    。又被告雖曾將採收之大麻種子及曬乾之大麻葉無償轉讓予
    友人洪儒霖，洪儒霖再將大麻葉及大麻種子混合後置入煙斗
    點火燃燒吸食其煙霧等情，固經被告坦承不諱（被告轉讓第
    二級毒品犯行，該部分業經被告撤回上訴而確定），且經證
    人洪儒霖於偵查中具結證稱屬實（按證人洪儒霖於檢察官偵
    查中所為之證述，並未有不法取供之情形，被告亦未釋明上
    開供述有顯不可信之情況，依刑事訴訟法第一百五十九條之
    一第二項規定，自具有證據能力，併此敘明），然既係洪儒
    霖將大麻葉及大麻種子混合後置入煙斗點火吸食，被告僅有
    單純轉讓大麻之行為，即難認被告另構成製造毒品之犯行。
    復按大麻植株既係製造毒品之原料，若在臺灣地區種植出售
    以供製造毒品可產生暴利，參以被告並無藥學專業背景，亦
    非以製造或販售藥材為業，其亦無相關施用毒品之前科紀錄
    ，於本案採集被告尿液及毛髮送驗結果，均未測出被告於五
    個月內有使用過大麻之反應，此有臺灣高等法院被告前案紀
    錄表及中山醫學大學附設醫院檢驗科藥物檢測中心尿液、毛
    髮檢驗結果報告（見同上偵查卷第九三頁）各一份在卷可憑
    ，被告竟仍大量種植大麻，可見其主觀上顯有供製造毒品之
    意圖灼然甚明。綜上所述，本案事證明確，被告上開犯行堪
    予認定，應依法論科。
三、按大麻為毒品危害防制條例第二條第二項第二款所規定之第
    二級毒品，是核被告所為，係犯毒品危害防制條例第十二條
    第二項意圖供製造毒品之用，而栽種大麻罪。又被告持有大
    麻之低度行為應為其意圖供製造毒品之用而栽種大麻之高度
    行為吸收，不另論罪。公訴人認被告該部分係犯製造第二級
    毒品罪，尚有未洽，起訴法條應予變更。再查被告曾因詐欺
    等案件，經法院判決有期徒刑五月確定，於九十二年十二月
    三十日易科罰金執行完畢，此有臺灣南投地方法院檢察署刑
    案資料查註紀錄表及臺灣高等法院被告前案紀錄表等在卷可
    按，其於有期徒刑執行完畢後之五年內，故意再犯本件有期
    徒刑以上之罪，為累犯，應依刑法第四十七條第一項規定，
    加重其刑。原審法院認被告犯罪事證明確，予以論罪科刑，
    固非無見，惟查：(一)被告栽種大麻植株，並將採收之大麻葉
    予以曬乾之行為，應構成意圖供製造毒品之用，而栽種大麻
    罪，原審判決認構成製造第二級毒品罪，尚有未合。(二)扣案
    包裝大麻種子之包裝盒一個，應依毒品危害防制條例第十九
    條第一項規定知沒收。原審判決併依同條例第十八條第一項
    前段規定諭知沒收銷燬之，亦有未洽。(三)扣案含有無法析離
    之大麻殘渣之煙斗二支，係供證人洪儒霖施用大麻之工具，
    與被告意圖供製造毒品之用而栽種大麻行為無涉，原審判決
    就該部分為沒收銷燬之諭知，容有未當。被告上訴意旨認其
    應構成意圖供製造毒品之用，而栽種大麻罪，為有理由，原
    審判決關於製造第二級毒品部分既有上開可議之處，即屬無
    可維持，自應由本院就該部分予以撤銷改判。爰審酌被告明
    知施用毒品危害甚鉅，仍意圖供製造毒品之用而栽種大麻，
    戕害國民身心健康，惟其種植之數量非鉅，且尚未獲取利益
    ，危害並未擴大，犯後坦承犯行，態度尚佳等一切情狀，量
    處如主文第二項所示之刑示懲。
四、按毒品危害防制條例第十八條第一項規定，得諭知沒收並銷
    燬之者，以查獲之第一、二級毒品及專供製造或施用毒品之
    器具為限，並不及於毒品之外包裝。而毒品外包裝既係用於
    包裹毒品，防其裸露、潮濕，便於攜帶，亦係供犯罪所用之
    物，應依毒品危害防制條例第十九條第一項之規定宣告沒收
    之，方屬適法。本件扣案之大麻植株一百九十一棵、大麻種
    子一盒（淨重二四‧一八公克），依前述法務部調查局鑑定
    書所示，均含有大麻成分，係屬毒品危害防制條例第二條第
    二項第二款所規定之第二級毒品，俱屬違禁物，應依同條例
    第十八條第一項前段規定，宣告沒收銷燬之。另扣案包裝大
    麻種子之包裝盒一個及用以記錄種植大麻筆記第一頁、第四
    頁至第七頁等共計五頁，均係被告所有且供犯罪所用之物，
    應依毒品危害防制條例第十九條第一項前段之規定，宣告沒
    收。至扣案之筆記第二頁、第三頁固均係被告所有，然分別
    係被告養殖農雞及簽賭六合彩之物，均與本案無涉，而扣案
    廠牌為ＭＯＴＯＲＯＬＡ之行動電話一支，亦係被告所有，
    然無積極證據足以證明係被告供本件犯罪所用之物，爰均不
    予宣告沒收。
五、不另為無罪諭知部分：
  (一)公訴意旨認被告栽種大麻之數量龐大，且其本身並未施用大
    麻，因認其另涉犯毒品危害防制條例第五條第二項意圖販賣
    而持有第二級毒品罪嫌等語。
  (二)按所謂意圖販賣而持有第二級毒品罪，係指行為人原非基於
    意圖營利之意思而販入第二級毒品，例如原擬購入供自己或
    親友施用而持有毒品；或其非法持有第二級毒品行為，係因
    自己製造或他人無償轉讓等事由而持有，其後於繼續持有第
    二級毒品中，更易其原先持有之目的，改以販賣之意思而持
    有，且尚未販出毒品者而言。又所謂意圖，乃犯罪構成之主
    觀的違法要素，亦屬犯罪之成立要件，而行為人是否具有販
    賣之意圖，必須有相當之客觀事實，足以表明其主觀上意念
    之遂行性及確實性，始足當之（最高法院八十八年度台上字
    第七○八九號、八十九年度台上字第一五一二號判決參照）
    。故行為人是否具有販賣之意圖，自應憑積極證據認定之，
    若無積極證據或其證據不足以證明，自不能以推測或擬制之
    方法，作為裁判基礎。準此而言，被告有無公訴意旨所訴追
    為意圖販賣而持有第二級毒品罪，則應進一步審究。經查：
  1.意圖販賣而持有第二級毒品罪，行為人主觀上需有販賣營利
    之意圖，惟稽之本案相關卷證，並未見任何足以認定被告如
    何有營利之意圖、計劃如何出售牟利之積極證據，且未有任
    何欲向被告購買大麻之人可供查證，復未查獲販賣毒品者常
    見之電子磅秤、空夾鍊袋或通聯紀錄等證物，尚難僅憑被告
    栽種數量甚多之大麻即推認被告係基於販賣之意圖而持有大
    麻。
  2.持有大麻，並非必供販賣一途，其持有或為自己施用或轉讓
    他人等不一而足之原因，是徒憑被告栽種扣案之大麻植株及
    種子等客觀事實，尚不足遽認被告意圖販賣而持有大麻行為
    。是以，尚不得僅以被告經尿液及毛髮檢驗後並未呈現大麻
    代謝物陽性反應而認其供稱係自己施用之說詞難以採信，或
    僅以其栽種之大麻植株及持有大麻種子數量較多，即臆測或
    推論被告持有大麻之目的係欲販賣，而遽認有意圖販賣而持
    有大麻之罪責。
  (三)綜上所述，本件並無積極證據足資證明被告有意圖販賣而持
    有大麻之犯行。從而，本件依前開證據認定被告有於公訴意
    旨所認之意圖販賣而持有大麻之事實，顯未達無合理懷疑之
    程度。此外，公訴人復未舉出其他積極、適合之證據以證明
    被告確有該當前揭意圖販賣而持有大麻之犯行。依此，被告
    此部分被訴之犯行尚難證明，原應就之為無罪諭知，惟檢察
    官認被告此部分犯行與前述論罪科刑之行為，係屬實質上一
    罪關係（起訴書雖未記載，然業經原審蒞庭檢察官當庭予以
    補充），爰不另為無罪之諭知，併此敘明。
據上論結，應依刑事訴訟法第三百六十九條第一項前段、第三百
六十四條、第二百九十九條第一項前段、第三百條，毒品危害防
制條例第十二條第二項、第十八條第一項前段、第十九條第一項
，刑法第十一條、第四十七條第一項，判決如主文。
本案經檢察官乙○○到庭執行職務。
中    華    民    國    97    年    1     月    9     日
            刑事第八庭    審判長法  官  羅  得  村
                                法  官  劉  榮  服
                                法  官  張  靜  琪
上列正本證明與原本無異。
如不服本判決應於收受送達後10日內向本院提出上訴狀，其未敘
述上訴之理由者並得於提起上訴後10日內向本院補提理由書（均
須按他造當事人之人數附繕本）。
                                書記官  陳  俞  豪
中    華    民    國    97    年    1     月    9     日
附錄本案論罪科刑法條全文：
毒品危害防制條例第十二條
意圖供製造毒品之用，而栽種罌粟或古柯者，處無期徒刑或七年
以上有期徒刑，得併科新臺幣七百萬元以下罰金。
意圖供製造毒品之用，而栽種大麻者，處五年以上有期徒刑，得
併科新臺幣五百萬元以下罰金。
前二項之未遂犯罰之。


司法院資訊處製作；財團法人民間司法改革基金會備份。
